ACORDAO-COMPLETO-2360744

ACÓRDÃO 5280/2019 ATA 24/2019 - SEGUNDA CÂMARA

VISTOS, relatados e discutidos estes autos de aposentadoria deferida em favor de Maria Leal Batista pela Superintendência Estadual do Instituto Nacional do Seguro Social (INSS) em Teresina – PI;
ACORDAM os Ministros do Tribunal de Contas da União, reunidos em Sessão da 2ª Câmara, nos termos do art. 71, III e IX, da Constituição de 1988 e dos arts. 1º, V, 39, II, e 45 da Lei nº 8.443, de 1992, e diante das razões expostas pelo Relator, em:
9.1. considerar ilegal o ato de aposentadoria em favor de Maria Leal Batista (à Peça 6 sob o nº  de controle 10804501-04-2014-000021-8) , negando-lhe o respectivo registro;
9.2. dispensar o ressarcimento das quantias percebidas indevidamente, mas de boa-fé, em sintonia com a Súmula nº 106 do TCU;
9.3. determinar que, no prazo de 15 (quinze) dias contados da notificação, a Superintendência Estadual do Instituto Nacional do Seguro Social (INSS) em Teresina – PI adote as seguintes medidas:
9.3.1. faça cessar os pagamentos decorrentes do ato ora considerado ilegal, sob pena de responsabilidade solidária da autoridade administrativa omissa, nos termos do art. 71, IX, da Constituição de 1988 e do art. 262, caput, do Regimento Interno do TCU;
9.3.2. notifique a interessada sobre a possibilidade de formalizar a subsequente opção pela aposentadoria como professora na Secretaria da Educação do Estado do Piauí, em 16/04/1990, ou como técnico do Seguro Social no INSS em 16/12/2013, nos termos do art. 133 da Lei nº 8.112, de 1990;
9.3.3. dê ciência do inteiro teor desta deliberação à interessada, alertando-a de que o efeito suspensivo proveniente da eventual interposição de recurso junto ao TCU não a eximirá da devolução dos valores percebidos indevidamente após a notificação, diante do não provimento desse recurso, devendo encaminhar os comprovantes da correspondente notificação ao TCU no prazo de 30 (trinta) dias;
9.3.4. encaminhe a este Tribunal, nos termos do art. 262, § 2º, do RITCU, o novo ato de aposentadoria diante da eventual opção pela manutenção da aposentadoria como técnico do Seguro Social no INSS, em atendimento ao item 9.3.3 deste Acórdão;
9.4. determinar que a unidade técnica adote as seguintes medidas:
9.4.1. envie a cópia do presente Acórdão, acompanhado do correspondente Relatório e Voto, à Superintendência Estadual do Instituto Nacional do Seguro Social (INSS) em Teresina – PI, para ciência e cumprimento ao item 9.3 deste Acórdão; e
9.4.2. arquive o presente processo, sem prejuízo de promover o monitoramento da determinação proferida pelo item 9.3 deste Acórdão, representando ao TCU, se necessário.

Aposentadoria deferida em favor de Maria Leal Batista pela Superintendência Estadual do Instituto Nacional do Seguro Social (INSS) em Teresina  PI.

Segunda Câmara

Superintendência Estadual do Instituto Nacional do Seguro Social (INSS) em Teresina - PI.

3. Interessada: Maria Leal Batista (CPF XXX.761.583-XX).

13.1. Ministros presentes: Aroldo Cedraz (na Presidência) e Raimundo Carreiro.
13.2. Ministros-Substitutos convocados: Marcos Bemquerer Costa e André Luís de Carvalho (Relator).

ANDRÉ DE CARVALHO

Trata-se de aposentadoria deferida em favor de Maria Leal Batista pela Superintendência Estadual do Instituto Nacional do Seguro Social (INSS) em Teresina – PI.
2.	Após a análise final do feito, o auditor federal da Sefip lançou o seu parecer conclusivo à Peça 8, com a anuência, por delegação de competência, do diretor da unidade técnica (Peça 9) , nos seguintes termos:
“INTRODUÇÃO 
1.	Trata-se de ato (s) de concessão de aposentadoria, submetido (s) , para fins de registro, à apreciação do Tribunal de Contas da União (TCU) , de acordo com o art. 71, inciso III, da Constituição Federal. O (s) ato (s) foi (ram) cadastrado (s) e disponibilizado (s) ao TCU por intermédio do Sistema de Apreciação e Registro de Atos de Admissão e Concessões (Sisac) , na forma do art. 2º, caput e inciso II, e art. 4º, caput, da Instrução Normativa TCU 55/2007.
EXAME TÉCNICO  
Procedimentos aplicados
2.	Os procedimentos para exame, apreciação e registro de atos de pessoal encontram-se estabelecidos na Instrução Normativa TCU 55/2007 e na Resolução TCU 206/2007. Essas normas dispõem, em seus arts. 4º, § 2º, e 3º, § 3º, respectivamente, que os atos de pessoal disponibilizados por meio do Sisac devem ser submetidos à crítica automatizada do próprio sistema, com base em parâmetros predefinidos.
3.	Relativamente aos atos de concessão de aposentadoria, as rotinas de crítica das informações cadastradas no Sisac foram elaboradas e validadas levando-se em conta as peculiaridades desses atos. Os itens de verificação do sistema compreendem prazos e fundamentos legais, assim como eventuais ocorrências de acumulação. Trata-se de verificações mais abrangentes, minuciosas e precisas do que aquelas que podem ser realizadas por mãos humanas, proporcionando um nível de segurança ainda maior.
4.	Além da crítica automatizada, há verificação humana adicional no caso de haver alertas do sistema ou informações não formatadas, como esclarecimentos do gestor ou do controle interno. 
5.	As críticas também consideram os registros do Sistema Integrado de Administração de Recursos Humanos (Siape) . O Siape disponibiliza informações atualizadas sobre as parcelas que integram os proventos, diferentemente, portanto, do Sisac, que informa as parcelas no momento do registro do ato.
6.	Essa confrontação com o Siape fornece uma visão atual e verdadeira da situação, o que permite descaracterizar irregularidades e inconsistências que, embora constantes do Sisac, já foram corrigidas.
Exame das constatações
Acumulação Informada
7.	O conjunto das verificações a que o (s) ato (s) foi (ram) submetido (s) encontra-se discriminado em detalhes nas páginas que precedem esta instrução. Não foi (ram) constatado (s) qualquer (quaisquer) óbice (s) a (s) sua (s) apreciação (ões) pela legalidade.
8.	Cabe registrar que esse também foi o entendimento do controle interno, que examinou os atos no âmbito da competência definida nos arts. 11 e 12 da Instrução Normativa - TCU 55/2007.
9.	Tratando-se de ato (s) de aposentadoria em que foi (ram) detectado (s) acumulação (ões) de cargos na atividade, a princípio lícita (s) , todavia, ou não se identificaram todas as jornadas nas bases cadastrais mantidas nesta Corte de Contas ou, quando encontradas, ultrapassaram o total de 60h/semana quando somadas, foi necessário indagar o gestor a confirmar o somatório das jornadas do (s) interessado (s) e justificar se a qualidade do (s) serviço prestado (s) e o (s) comprometimento (s) do (s) trabalho (s) foram atendidos de forma satisfatória durante as atividades exercidas, ou seja, sem prejuízo algum.
10.	Conforme a peça 4, que trata de resposta ao Ofício de diligência do TCU/Sefip à peça 1 para elucidar a situação, o gestor informou que a servidora Maria Leal Batista, CPF XXX.761.583-XX, é aposentada no cargo de Técnico do Seguro Social (cargo não técnico nem científico) pelo Instituto Nacional do Seguro Social, com jornada de 40h semanais, admitida originalmente em 19/11/1984 pela Legião Brasileira de Assistência no cargo de Técnico em Educação (foi redistribuída para o INSS em 02/12/1995) e inativada em 16/12/2013; e também foi aposentada como Professora pela Secretaria da Educação do Estado do Piauí em 16/04/1990, tendo sido admitida em 19/02/1968.
11.	Em relação à servidora Maria Leal Batista, CPF XXX.761.583-XX, inicialmente foi considerado que o cargo de Técnico em Educação era de Professor e que a acumulação era a princípio lícita, restando apenas perguntar ao gestor sobre a carga horária/jornada total. Todavia, da sua resposta, constata-se que a interessada acumulou de forma irregular dois cargos públicos até 16/04/1990 (um cargo de professor com outro não técnico nem cientifico – Técnico do Seguro Social) , não estando nem mesmo amparada pela EC 20/1998, porque quando da sua aposentadoria pelo Instituto Nacional do Seguro Social a servidora passou a perceber duas aposentadorias por cargos não acumuláveis, o que não é permitido pelas regras vigentes, devendo optar por uma das duas.  
12.	Logo, tendo em vista a acumulação concomitante de cargos não acumuláveis até 16/04/1990, não haver amparo nas regras da EC 20/1998 e que o ato da interessada Maria Leal Batista, CPF XXX.761.583-XX, foi encaminhado ao TCU em 31/07/2014, há menos de cinco anos, cabe proposta de que o ato seja considerado ilegal, nos termos do art. 260, § 1o, do Regimento Interno do TCU.
13.	Na forma dos arts. 262, caput, do Regimento Interno do TCU, 8º, caput, da Resolução - TCU 206/2007 e 15, caput, da Instrução Normativa - TCU 55/2007, cabe, ainda, proposta de determinar ao Instituto Nacional do Seguro Social que, no prazo de quinze dias, faça cessar os pagamentos decorrentes do ato impugnado. 
14.	Quanto aos valores indevidos já pagos, sua percepção de boa-fé fundamenta a aplicação do Enunciado 106 da Súmula da Jurisprudência do TCU, dispensando-se a devolução. 
15.	Para maior clareza do acórdão a ser prolatado, é pertinente esclarecer à interessada que essa dispensa alcança apenas os valores recebidos de boa-fé até a data de ciência do acórdão pelo Instituto Nacional do Seguro Social. Assim, no caso de não provimento de recurso eventualmente interposto, deverão ser repostos os valores recebidos após aquela ciência. 
16.	Ainda para maior clareza e efetividade do acórdão, é pertinente também esclarecer à interessada quanto à possibilidade de optar por um dos dois proventos, nos termos do art. 133 da Lei 8.112/1990.
17.	No caso de haver opção pelo cargo tratado no presente processo, o Instituto Nacional do Seguro Social deverá emitir novo ato, submetendo-o ao TCU no prazo de trinta dias, nos termos do art. 15, § 1º, da Instrução Normativa - TCU 55/2007.
18.	Por fim, vale destacar que o ato em análise foi disponibilizado ao TCU em 31/07/2014, há menos de cinco anos, portanto. Assim, segundo o entendimento estabelecido no Acórdão 587/2011-TCU-Plenário, não é necessária a instauração do contraditório.
CONCLUSÃO 
19.	No exame do ato de Maria Leal Batista, CPF XXX.761.583-XX, integrante deste processo, constatou-se que a interessada já se encontra aposentada em outro cargo, não acumulável com o cargo tratado neste processo.
20.	Assim, cabe proposta no sentido da ilegalidade do seu ato, recusando-se o seu registro. Cabe, ainda, determinar ao Instituto Nacional do Seguro Social que faça cessar os pagamentos indevidos.
21.	Quanto aos valores já pagos, propõe-se dispensar a devolução, com fundamento no Enunciado 106 da Súmula da Jurisprudência do TCU.
22.	Cabe, contudo, esclarecer à interessada que:
a) poderá optar pela aposentadoria em um dos dois cargos, nos termos do art. 133 da Lei 8.112/1990;
b) a dispensa de devolução dos valores indevidamente recebidos alcança apenas os valores recebidos de boa-fé até a data de ciência do acórdão pelo Instituto Nacional do Seguro Social. 
23.	No caso de haver opção pelo cargo tratado neste processo, o Instituto Nacional do Seguro Social deverá emitir novo ato, nos termos do art. 15, § 1º, da Instrução Normativa - TCU 55/2007.
24.	Por fim, importa observar que o ato foi disponibilizado ao TCU há menos de cinco anos. Portanto, não é necessária a instauração do contraditório, nos termos do Acórdão 587/2011-TCU-Plenário.
PROPOSTA DE ENCAMINHAMENTO 
25.	Ante o exposto, com fundamento no art. 71, inciso III, da Constituição Federal, no art. 1º, inciso V, e art. 39, incisos I e II, da Lei 8.443/1992, no art. 260 do Regimento Interno do Tribunal de Contas da União, propõe-se:
a) considerar ilegal e recusar registro ao ato de concessão de aposentadoria a Maria Leal Batista, CPF XXX.761.583-XX, no cargo Técnico do Seguro Social do quadro de pessoal do Instituto Nacional do Seguro Social, com base nos arts. 71, inciso III, da Constituição Federal, 1º, inciso V, e 39, inciso II, da Lei 8.443/1992 e 260, § 1º, do Regimento Interno do Tribunal de Contas da União (TCU) ;
b) dispensar a devolução dos valores indevidamente recebidos até a data da ciência, pelo Instituto Nacional do Seguro Social, do acórdão que vier a ser proferido, com base no Enunciado 106 da Súmula da Jurisprudência do TCU;
c) esclarecer à interessada que:
c.1) poderá optar pela aposentadoria em um dos cargos aos quais se encontra vinculada, nos termos do art. 133 da Lei 8.112/1990; 
c.2) no caso de não provimento de recurso eventualmente interposto, deverão ser repostos os valores recebidos após a ciência do acórdão pelo Instituto Nacional do Seguro Social;
d) determinar ao Instituto Nacional do Seguro Social que:
d.1) faça cessar os pagamentos decorrentes do ato impugnado, comunicando ao TCU, no prazo de quinze dias, as providências adotadas, nos termos dos arts. 262, caput, do Regimento Interno do TCU, 8º, caput, da Resolução - TCU 206/2007 e 15, caput, da Instrução Normativa - TCU 55/2007;
d.2) informe à interessada o teor do acórdão que vier a ser prolatado, notadamente no que diz respeito ao direito de opção pela aposentadoria em um dos cargos acumulados, encaminhando ao TCU, no prazo de trinta dias, comprovante da data de ciência pela interessada, nos termos do art. 4º, § 3º, da Resolução - TCU 170/2004;
d.3) no caso de a opção do art. 133 da Lei 8.112/1990 recair sobre o cargo tratado no presente processo, emita novo ato de concessão de aposentadoria, submetendo-o ao TCU no prazo de trinta dias, nos termos do 15, § 1º, da Instrução Normativa - TCU 55/2007.”
3.	Enfim, por intermédio da Exma. Sra. Procuradora-Geral Cristina Machado da Costa e Silva, o MPTCU anuiu, em cota singela (Peça 10) , à aludida proposta da unidade técnica.
	É o Relatório.

não há.

Procuradora-Geral Cristina Machado da Costa e Silva.

PESSOAL. APOSENTADORIA. INDEVIDA PERCEPÇÃO DE DOIS PROVENTOS EM CARGOS NÃO ACUMULÁVEIS. ILEGALIDADE. NEGATIVA DE REGISTRO. DETERMINAÇÃO. CIÊNCIA.

APOSENTADORIA (APOS)

Secretaria de Fiscalização de Pessoal (Sefip).

Trata-se de aposentadoria deferida em favor de Maria Leal Batista pela Superintendência Estadual do Instituto Nacional do Seguro Social (INSS) em Teresina – PI sob as seguintes condições:
	Peça
	Número de Controle
	Data de Nascimento (idade) 
	Tipo de Ato e de Aposentadoria
	Vigência
	Enviado ao TCU

	6
	10804501-04-2014-000021-8
	19/12/1943 (75 anos) 
	ato inicial – aposentadoria voluntária com proventos proporcionais
	16/12/2013
	31/07/2014

2.	Como visto, após a análise final do feito, a Sefip pugnou pela ilegalidade do presente ato de aposentadoria, pois a interessada já se encontraria aposentada em outro cargo não acumulável, tendo o MPTCU anuído a essa proposta.
3.	Incorporo os pareceres da Sefip e do MPTCU a estas razões de decidir.
4.	Bem se sabe que, por força do art. 40, § 6º, da Constituição de 1988, com a ressalva para as aposentadorias decorrentes de cargos acumuláveis, é vedada a percepção de mais de uma aposentadoria à conta do regime próprio de previdência dos servidores titulares de cargos efetivos da União, dos Estados, do Distrito Federal e dos Municípios, aí incluídas as suas autarquias e fundações autárquicas.
5.	Por sua vez, a partir da Emenda Constitucional nº 19, de 1998, o art. 37, XVI, da Constituição de 1988 estabeleceu que, quando houver a devida compatibilidade de horários, poderiam ser acumuláveis: (a)  dois cargos de professor; (b) um cargo de professor com outro técnico ou científico; e (c)  dois cargos ou empregos privativos de profissionais de saúde em profissões regulamentadas.
6.	Todavia, após a oitiva do INSS, a Sefip constatou que, indevidamente, a servidora teria se aposentado como professora pela Secretaria da Educação do Estado do Piauí em 16/04/1990 (admissão em 19/02/1968) , tendo sido também inativada no cargo de técnico do Seguro Social pelo INSS em 16/12/2013 (admissão em 19/11/1984) .
7.	Por conseguinte, a presente aposentadoria somente seria legal se o cargo de técnico do Seguro Social no INSS puder ser enquadrado como cargo técnico ou científico, nos termos do referido art. 37, XVI, b, da Constituição de 1988, mas essa situação não restou confirmada nos autos.
8.	Eis que, ao discorrer sobre a situação (Peça 11) , o então Ministério do Planejamento, Orçamento e Gestão assinalou que o aludido cargo de técnico do Seguro Social estaria sob a nova nomenclatura como o cargo de Agente Administrativo, ante a alteração promovida pelo art. 5º da Lei nº  10.855, de 2004, nos seguintes termos:
“ (...) Art. 5º Os cargos de provimento efetivo de nível auxiliar e intermediário integrantes da Carreira do Seguro Social do Quadro de Pessoal do INSS cujas atribuições, requisitos de qualificação, escolaridade, habilitação profissional ou especialização exigidos para ingresso sejam idênticos ou essencialmente iguais ficam agrupados em cargos de mesma denominação e atribuições gerais, conforme estabelecido no Anexo V desta Lei, passando a denominar-se: 
I - os cargos de nível auxiliar: Auxiliar de Serviços Diversos; e 
II - os cargos de nível intermediário: 
a) Agente de Serviços Diversos; 
b) Técnico de Serviços Diversos; ou 
c) Técnico do Seguro Social; (...) ”.
9.	Por sua vez, ao tratar originalmente do referido cargo, a Portaria nº 218, de 7 de maio de 1976, do extinto Departamento Administrativo do Serviço Público – DASP teria assinalado as atribuições do referido cargo de Agente Administrativo sob as seguintes condições:
“ (...) Atividade de nível médio, de natureza repetitiva, que permitam a seleção de alternativas já consagradas, envolvendo necessidade de contatos freqüentes com outros setores da organização e eventuais autoridades de nível intermediário e abrangendo: execução sob supervisão e orientação diretas, administrativas, técnicas e freqüentes, de trabalhos em que se apliquem as técnicas de pessoal, orçamento, organização e métodos e material; classificação, codificação, catalogação e arquivamento mediante supervisão e coordenação de papéis e documentos e sua conservação; classificação e arquivamento, sob supervisão, de documentos relativos as marcas de indústria e comércio, bem como classificação e nomenclatura de produtos industriais e dos artigos de comércio; busca de dados e informações, compreendendo, inclusive, a elaboração de cálculos aritméticos e estatísticos simples; atendimento ao público e à clientela interessada em questões ligadas a unidades burocráticas e hospitalares, recebimentos e quitação, em unidades hospitalares, de requisição de exames ambulatoriais, inclusive taxa de registro e recolhimento de receita apurada.”
10.	Na mesma esteira, em sintonia com o Anexo V da Lei nº 10.855, de 2004, o cargo de Técnico do Seguro Social teria as seguintes atribuições:
	“ (...) Realizar atividades técnicas e administrativas internas ou externas necessárias ao desempenho das competências constitucionais e legais a cargo do INSS, fazendo uso dos sistemas coorporativos e dos demais recursos disponíveis para consecução dessas atividades.”
11.	Para o exercício do referido cargo de Técnico do Seguro Social, não seria exigível, então, o necessário conhecimento técnico ou científico específico, ante a evidente habilitação legal genérica, já que as suas atribuições seriam meramente burocráticas dentro da função institucional do INSS.
12.	A despeito, pois, da mera nomenclatura ostentada, o referido cargo de Técnico do Seguro Social não se configuraria como cargo técnico ou científico, devendo salientar que, em consonância com a jurisprudência do Supremo Tribunal Federal e do Superior Tribunal de Justiça (v.g.: AI 192.918AgR no STF; RMS 20.033/RS, RMS 14.456/AM e MS 7.216/DF no STJ) , a jurisprudência do TCU tem se firmado no sentido de que “o cargo técnico ou científico  (referido no art. 37, inciso XVI, alínea ‘b’, da CF/1988) é aquele para cujo exercício são exigidos conhecimentos técnicos específicos e habilitação legal, não necessariamente de nível superior, não podendo possuir atribuições de natureza eminentemente burocráticas ou repetitivas” (v.g.: Acórdãos 211/2008, 10.005/2016 e 9.098/2018, da 2ª Câmara, e Acórdãos 408/2004, 5.267/2018, da 1ª Câmara no TCU) .
13.	De todo modo, como o aludido ato de aposentadoria teria dado entrada no TCU há menos de 5 anos, a unidade técnica ficou dispensada de promover a prévia oitiva da beneficiária, em plena consonância com a jurisprudência do STF (v.g.: MS-25.116 e MS-25.403) e com a jurisprudência do TCU (v.g.: Acórdão 587/2011-TCU-Plenário) . 
14.	Entendo, portanto, que o TCU deve considerar ilegal o aludido ato de aposentadoria, negando-lhe o respectivo registro, sem prejuízo, contudo, de orientar a interessada sobre a possibilidade de promover a subsequente opção pela aposentadoria como professora na Secretaria da Educação do Estado do Piauí ou como técnico do Seguro Social no INSS.
	Ante o exposto, voto pela prolação do Acórdão ora submetido a este Colegiado.
TCU, Sala das Sessões, em tagDataSessao.
Ministro-Substituto ANDRÉ LUÍS DE CARVALHO 
Relator